臺灣臺北地方法院刑事判決
109年度易字第736號
公  訴  人  臺灣臺北地方檢察署檢察官
被      告  阮上賓（原名：阮子銘）



            張莉莉（原名：張淑寬）




上列被告因詐欺案件，經檢察官提起公訴（107年度偵續二字第9
號、108年度偵字第4559號），本院判決如下：
    主  文
阮上賓犯如附表二編號1至3「罪名」欄所示之罪，各處如「宣告
刑」欄所示之刑。應執行有期徒刑壹年參月，如易科罰金，以新
臺幣壹仟元折算壹日。
張莉莉犯如附表二編號4至5「罪名」欄所示之罪，各處如「宣告
刑」欄所示之刑。應執行有期徒刑拾壹月，如易科罰金，以新臺
幣壹仟元折算壹日。如附表二編號4至5「沒收」欄所示犯罪所得
均沒收，於全部或一部不能沒收或不宜執行沒收時，追徵其價額
。
    事  實
一、阮上賓（原名阮子銘）與張莉莉（原名張淑寬）前為夫妻，
    為籌措資金，由張莉莉發起民間互助會（下稱合會），推由
    阮上賓擔任合會會首，連同會首共計31會，合會期間從民國
    100年11月10日起至103年5月10日，每月1期，每會新臺幣（
    下同）2萬元，每月10日開標，採內標制，開標地點在臺北
    市○○區○○○道000號。阮上賓與張莉莉共同意圖為自己不法之
    所有，基於詐欺取財之犯意聯絡，分別為下列行為：
  ㈠於102年2月10日在上述地點開標時，張莉莉明知未得黃進興
    之同意或授權投標，冒用黃進興名義參與投標（無證據證明
    有冒名填寫標單），並向活會會員黃碧霞、蒲盛松、呂芳亭
    （於107年3月15日死亡）、張堂照佯稱該期由黃進興以3,40
    0元得標；向呂惠豐、黃進興誆稱由蒲盛松以3,400元得標，
    致黃碧霞、蒲盛松、呂芳亭、呂惠豐、黃進興、張堂照均陷
    於錯誤，如數交付該期活會會款16,600元，阮上賓、張莉莉
    則將上開款項挪為己有（張莉莉涉犯詐欺取財罪，業經臺灣
    高等法院108年度上易字第736號判處罪刑確定在案）。　　
  ㈡於102年9月10日在上述地點開標時，張莉莉明知未得蔡秀麗
    之同意或授權投標，冒用蔡秀麗名義參與投標（無證據證明
    有冒名填寫標單），並向活會會員蒲盛松、黃進興、張堂照
    佯稱該期由蔡秀麗以3,000元得標；向黃碧霞誆稱由蔡美英
    以3,000元得標，致黃碧霞、蒲盛松、黃進興、張堂照均陷
    於錯誤，如數交付該期活會會款17,000元，阮上賓、張莉莉
    則將上開款項挪為己有。
　㈢阮上賓、張莉莉均明知呂芳亭於102年9月10日合會後，因查
    覺遭冒標，即未再繼續繳款、投標，竟於102年10月10日在
    上述地點開標時，冒用呂芳亭名義參與投標（無證據證明有
    冒名填寫標單），並向活會會員黃碧霞、蒲盛松、黃進興、
    張堂照佯稱該期由呂芳亭以3,500元得標，致黃碧霞、蒲盛
    松、黃進興、張堂照均陷於錯誤，如數交付該期活會會款16
    ,500元，阮上賓、張莉莉則將上開款項挪為己有。
二、案經黃碧霞、蒲盛松、呂芳亭告訴暨由臺北市政府警察局萬
    華分局報告臺北地方檢察署檢察官偵查起訴。
    理  由
壹、有罪部分：
一、被告以外之人於審判外之言詞或書面陳述，除法律有規定者
    外，不得作為證據，刑事訴訟法第159條第1項定有明文。又
    被告以外之人於審判外之陳述，雖不符刑事訴訟法第159條
    之1至第159條之4之規定，而經當事人於審判程序同意作為
    證據，法院審酌該言詞陳述或書面陳述作成時之情況，認為
    適當者，亦得為證據；當事人、代理人或辯護人於法院調查
    證據時，知有同法第159條第1項不得為證據之情形，而未於
    言詞辯論終結前聲明異議者，視為有前項之同意，刑事訴訟
    法第159條之5定有明文。查檢察官及被告於本院行準備程序
    時，對於本院作為得心證依據之被告以外之人於審判外陳述
    ，均同意有證據能力，且經本院審理時逐項提示，均未於言
    詞辯論終結前，聲明異議，本院審酌各項證據作成時之狀況
    ，認為並無不可信或不適當之情事，依刑事訴訟法第159條
    之5第2項規定，均有證據能力。
二、認定事實所憑之證據及理由：
　㈠訊據被告2人固坦承有以被告阮上賓為會首而發起合會，其中
    張堂照係以其配偶許文祺、女張怡珊、子張家銓名義，參加
    合會（共3會），及102年2月10日得標者為「黃進興」，得
    標金額3,400元，有向黃碧霞、蒲盛松、呂芳亭、呂惠豐、
    黃進興、張堂照收取該期會款16,600元；同年9月10日得標
    者為「蔡秀麗」，得標金額3,000元，有向黃碧霞、蒲盛松
    、黃進興、張堂照收取該期會款17,000元；同年10月10日得
    標者為「呂芳亭」，得標金額3,500元，有向黃碧霞、蒲盛
    松、黃進興、張堂照收取該期會款16,500元等情（見本院易
    字卷一第232頁、卷二第45至46頁），並有被告阮上賓及告
    訴人黃碧霞、告訴人蒲盛松、告訴人呂芳亭、呂惠豐、黃進
    興、張堂照提出之會單在卷可稽（見附表一），此部分事實
    ，首堪認定。
  ㈡惟被告2人均矢口否認有何詐欺取財行為，被告阮上賓辯稱：
    合會係張莉莉處理，非伊處理，錢亦不是伊所收，冒標張堂
    照部分，伊已經法院判決確定並執行完畢，一罪不能二罰，
    其餘各期沒有冒標云云；張莉莉辯稱：起訴書記載伊於102
    年9月10日以蔡秀麗名義冒標，與蔡秀麗之證述不符，且伊
    已將車行之車輛過戶予蔡秀麗抵償合會金，又伊沒有跟黃碧
    霞等人說102年9月係蔡秀麗得標，亦沒有跟蔡秀麗說係呂芳
    亭得標；因呂芳亭知道伊公司快倒了，不想繼續跟會，所以
    伊開支票給呂芳亭，把呂芳亭的合會吃下來，始於102年10
    月以呂芳亭名義投標，其並無冒標行為云云。
　㈢被告2人前因合會冒標情事，先後經法院判處罪刑確定在案：
　　1.被告2人於101年11月10日在上述地點開標時，冒用張堂照
      之配偶許文祺名義，以2,800元得標，對張堂照誆稱係由
      盧泰山以上開金額得標；101年12月10日冒用張堂照之女
      張怡珊名義以3,100元得標，對張堂照誆稱由曾弘明得標
      ；102年5月10日冒用張堂照之子張家銓名義，以3,000元
      得標，對張堂照誆稱由呂惠豐得標，致使張堂照陷於錯誤
      ，如數交付各該期會款1萬7,200元、1萬6,900元、1萬7,0
      00元，共同犯詐欺取財罪，阮上賓、張莉莉分別經臺灣高
      等法院107年度上易字第564號、本院105年度易字第612號
      判處罪刑確定在案。
　　2.張莉莉於101年3月10日在上述開標地點開標時，冒用陳純
      雀名義參與投標，並向蒲盛松訛稱該期由陳純雀以2,300 
      元得標，致當時活會會員蒲盛松誤信為真，如數交付該期
      活會會款17,700元；復於102年2月10日在上述開標地點開
      標時，冒用黃進興名義參與投標，並向活會會員蒲盛松、
      黃碧霞佯稱該期由黃進興以3,400元之出標金額得標，致
      蒲盛松、黃碧霞均陷於錯誤，如數交付該期活會會款16,6
      00元，涉犯詐欺取財罪，經臺灣高等法院108年度上易字7
      36號判處罪刑確定在案。
　　3.由上開確定判決可知，被告2人確有於101年3月10日、101
      年11月10日、101年12月10日、102年2月10日、102年5月1
      0日，冒用他人名義投標，並向活會會員收取該期扣除得
      標金額之會款無訛。
  ㈣關於事實一之㈠：
　　1.被告張莉莉對於黃碧霞、蒲盛松仍為活會等情，於本院審
      理中陳述明確（見本院易字卷二第127頁）；另證人呂芳
      亭於偵訊中證稱：伊沒有標過會，是活會等語（見105偵
      續一30卷第156頁反面）；證人呂惠豐於偵訊中證稱：伊
      得標的時間應該是102年8月，得標金額差不多是2,800元
      等語（見105偵續一30卷第166頁反面至167頁），可見102
      年2月10日開標時，呂惠豐仍屬活會；又證人黃進興於偵
      訊中證稱：伊沒有標過會，是活會等語（見105偵續一30
      卷第155頁反面至156頁）；證人張堂照於偵訊中證稱：伊
      一次都沒有去過開標現場，每月10號下午2點開標，2點15
      分左右張莉莉會打電話給伊，告訴伊當月誰標到，及標多
      少錢，伊就會記在會單上，當天下午5點左右張莉莉就會
      來收錢等語（見105偵續一30卷第165頁反面），經核對張
      堂照提出之會單（見105偵續220卷第97頁），堪認張堂照
      以其配偶許文祺、女張怡珊、子張家銓名義參與合會（共
      3會），且仍屬活會無誤。
　　2.再觀諸被告阮上賓提出之會單（見103他932卷第21頁），
      102年2月10日得標人雖記載「黃進興」，惟與證人黃進興
      於偵訊中證稱：伊沒有標過會，是活會等語（見105偵續
      一30卷第155頁反面至156頁）已有不符，況經核對黃進興
      提出之會單，其上記載該期由「蒲盛松」以3,400元得標
      （見附表一編號6），倘該期確實係黃進興得標，黃進興
      之會單豈會記載係由蒲盛松得標，另佐以被告張莉莉就冒
      用黃進興名義投標之行為，業經臺灣高等法院108年度上
      易字第736號判處罪刑確定在案，堪認被告2人確實冒用黃
      進興名義標取該期合會金。
　　3.另核對黃碧霞、蒲盛松、呂芳亭、呂惠豐、黃進興、張堂
      照提供之會單，黃碧霞、蒲盛松、呂芳亭、張堂照之會單
      該期均記載「黃進興、3,400元」（見附表一編號2至4、7
      ）；呂惠豐、黃進興之會單均記載「蒲盛松、3,400元」
      （見附表一編號5至6），堪認被告張莉莉係向黃碧霞、蒲
      盛松、呂芳亭、張堂照佯稱該期由黃進興以3,400元得標
      ；並向呂惠豐、黃進興誆稱該期合會由蒲盛松以3,400元
      得標，致黃碧霞、蒲盛松、呂芳亭、呂惠豐、黃進興、張
      堂照均陷於錯誤，如數交付該期活會會款16,600元。
　　4.再被告阮上賓於本院準備程序時供述：有幫張莉莉代收過
      會錢，曾向黃碧霞、蒲盛松收過會錢，亦曾開過一次標等
      語（見本院易字卷一第196頁）；證人蒲盛松於本院審理
      中證稱：被告2人都有找伊進這個會，都有向伊收過會款
      （見本院易字卷二第111頁）；證人張堂照於偵查中證稱
      ：阮上賓有一次來跟伊收錢等語（見105偵續一30卷第165
      頁反面）；證人呂芳亭於偵查中證稱：都是張莉莉打電話
      跟伊說誰標到多少錢，由張莉莉或阮上賓來向伊收會錢，
      伊會請來收的人在得標金額欄簽收等語（見105偵續一30
      卷第156頁正反面），核與蒲盛松、呂芳亭提出之會單上
      ，被告阮上賓曾向蒲盛松收取2期會款，向呂芳亭收取4期
      會款，有阮上賓簽名之簽收紀錄等情相符（見附表一編號
      3、4之卷證出處欄），可見被告阮上賓不僅擔任名義上會
      首，亦曾開標並向會員收取會款；況被告阮上賓於前案就
      冒用許文祺、張怡珊、張家銓名義投標一事，已明確坦認
      ：「『（你與張淑寬是否冒名標取會金？）我承認冒標，
      冒標許文祺、張怡珊、張家銓。許文祺、張怡珊、張家銓
      他們沒來標，他們是活會，我用他們的名義標了這三會。
      當時是於101年11月10日、101年12月10日、102年5月10日
      下午2點開標，張堂照說這三會都是他以妻子女的名義跟
      會，他沒有來競標，我就用許文祺、張怡珊、張家銓的名
      義寫標單，後來就標到了，合會的得標金是張淑寬去收。
      張淑寬去跟張堂照收的時候就說是其他的人標到』、『（張
      淑寬知道你冒標嗎？）知道。因為都是他去收會錢』（見1
      03年度偵緝字第1789號卷第2頁反面）；於本院104年5月2
      9日準備程序亦對冒名標取合會金供認不諱，稱：『張堂照
      的部分我承認...對於冒標的金額我承認。（見本院104年
      度審易字第1163號卷一第27頁反面）』」，有本院104年度
      審易字第1163號判決在卷可稽（見本院易字卷一第179頁
      ），堪可佐證被告阮上賓確有共同冒名標取合會金，是被
      告阮上賓辯稱：合會係張莉莉處理，非伊處理，錢亦不是
      伊所收，伊沒有冒標云云，顯屬卸責之詞，不足採信。
　　5.至被告阮上賓辯稱：冒標張堂照部分，伊已經法院判決確
      定，一罪不能二罰云云，惟查被告阮上賓所犯前案之時間
      為101年11月10日、101年12月10日、102年5月10日，與本
      案之開標日期不同，是就詐欺取財犯行間，係於不同開標
      日期所為，應認係基於各別萌生之犯意所為，應予分論併
      罰，自無其所稱之一罪二罰之情形，其此部分之主張，容
      有誤會。
　㈤關於事實一之㈡：
　　1.被告阮上賓提出之會單，關於102年9月10日得標人之記載
      雖因字跡模糊，難以辨識（見附表一編號1卷證出處欄）
      ，惟被告張莉莉於本院準備程序時，經本院提示上開會單
      供其辨認，其明確表示該期得標者為「蔡秀麗」（見本院
      易字卷二第46頁），然與證人蔡秀麗於偵查中證稱：伊沒
      有去標等情（見107偵續二9卷第136頁），及黃碧霞提出
      之會單，其上記載該期得標者為「蔡美英」（見附表一編
      號2之卷證出處欄），均有不符，堪認被告2人冒用蔡秀麗
      之名義參與投標。
　　2.再依蒲盛松、黃進興、張堂照提出之會單均記載該期得標
      者為「蔡秀麗」，黃碧霞提出之會單則記載得標者為「蔡
      美英」（見附表一編號2、3、6、7之卷證出處欄），可見
      被告張莉莉向蒲盛松、黃進興、張堂照佯稱該期由蔡秀麗
      以3,000元得標，向黃碧霞誆稱該期合會由蔡美英以3,000
      元得標，其等始於會單上記載上開得標者及金額，致黃碧
      霞、蒲盛松、黃進興、張堂照均陷於錯誤，如數交付該期
      活會會款17,000元。
　　3.至被告張莉莉辯稱：起訴書記載伊於102年9月10日以蔡秀
      麗名義冒標，與蔡秀麗之證述不符云云，惟查，被告張莉
      莉於本院準備程序中已明確供述：依被告阮上賓提出之會
      單，102年9月10日之得標者為「蔡秀麗」，已如前述，縱
      與證人蔡秀麗於偵查中對於以其名義得標之時間答稱：「
      102年10月10日」等語（見107偵續二9卷第136頁）不符，
      惟合會期間自100年11月10日起至103年5月10日止，長達2
      年7月（31個月），且蔡秀麗並未實際出標，故對於合會
      以其名義得標之時間記憶錯誤，應屬合理，尚難執此作為
      有利於被告之認定。另證人蔡秀麗雖於偵查中證稱：被告
      張莉莉已出面與伊處理合會之事並清償部分款項，亦以車
      輛抵償債務，故其不想追究等語（見107偵續二9卷第246
      頁），與被告張莉莉所辯相符，惟被告2人冒用蔡秀麗名
      義投標並向活會會員黃碧霞等人詐取該期活會會款，業經
      本院認定如前，縱事後與蔡秀麗達成和解，亦難據此認定
      並無詐欺取財之犯行。　　　
　㈥關於事實一之㈢：　　　　
　　1.證人呂芳亭於偵查中證稱：伊沒有標過會，伊到22期都有
      繳會款，伊還是活會，但到第23會時，有一個會腳蔡秀麗
      打電話問伊是否有標會，因為蔡秀麗知道伊都是標尾會或
      是在最後幾會才會抽籤標會，伊跟蔡秀麗說伊沒有標會，
      伊打電話給阮上賓，是張莉莉接的電話，伊要求張莉莉將
      伊以前繳的會錢還給伊，張莉莉說伊沒錢，將44萬元分10
      期，開10張票還伊，但第3張就跳票，伊102年10月10日沒
      有投標，也沒有以3,500元得標等語（見105偵續一30卷第
      156頁反面），堪認呂芳亭確實未參與該期投標並得標，
      另黃碧霞、蒲盛松、黃進興、張堂照提出之會單均記載該
      期由「呂芳亭」以3,500元得標（見附表一編號2、3、6、
      7之證據出處欄），堪認該期係由被告張莉莉以呂芳亭名
      義參與投標，並向黃碧霞、蒲盛松、黃進興、張堂照佯稱
      該期由呂芳亭以3,500元得標，其等始於會單上記載得標
      者為「呂芳亭」，得標金額3,500元，致黃碧霞、蒲盛松
      、黃進興、張堂照均陷於錯誤，如數交付該期活會會款16
      ,500元。
　　2.被告張莉莉雖辯稱：呂芳亭知道伊公司快倒了，不想繼續
      跟會，所以伊開支票給呂芳亭，把呂芳亭的合會吃下來，
      始於102年10月以呂芳亭名義投標，其並無冒標行為云云
      ，惟查我國合會，習慣上係由會首出面邀集二人以上會員
      組織而成，合會係以標取合會金為目的之契約，故會首與
      會員間及會員與會員間須互約交付會款及標取合會金，但
      習慣上，亦有僅由會首與會員為約定而亦成立合會者，我
      國民法將民間習慣明文化，而增訂第十九節之一合會，並
      於88年4月21日增訂公布民法第709條之1至709條之9規定
      ，89年5月5日施行，以資適用。又依民法第709條之8第2
      項規定：「會員非經會首及會員全體之同意，不得退會，
      亦不得將自己之會份轉讓於他人。」縱被告2人因財務發
      生困難，以致呂芳亭要求退會，被告2人應向全體互助會
      會員如實說明，並共同商討後續如何履行或如何終止合會
      ，絕非以冒用呂芳亭名義得標後，再向其他活會會員詐取
      會款；尤其我國民間互助會習慣上係由會首出面邀集多位
      會員所組成，會員均係基於會首之信用、資力、情誼等信
      任關係始加入互助會，會員彼此間未必相識，故須仰賴會
      首召集、開標、收取會款、交付合會金等事宜，以維持互
      助會正常運作。雖然會員有按期交付會款之義務，惟倘活
      會會員知悉會首財務發生困難，或會首以不正當方式冒名
      得標，衡情應不願再如期交付會款，是被告張莉莉冒用呂
      芳亭名義，以3,500元得標，向黃碧霞、蒲盛松、黃進興
      、張堂照佯稱該期由呂芳亭以3,500元得標，並向其等收
      取該期會款1萬6,500元，而其等交付該期會款，實因陷於
      錯誤所致，自與詐欺取財罪成立要件相當，是被告張莉莉
      辯稱並無冒標云云，不足採信。
  ㈦綜上所述，被告2人前開所辯，核屬卸責之詞，均不足採信，
    本案事證明確，被告2人如事實欄所載之犯行均堪認定，應
    依法論科。　　
三、論罪科刑：
　㈠新舊法比較：
　　按行為後法律有變更者，適用行為時之法律；但行為後之法
    律有利於行為人者，適用最有利於行為人之法律，刑法第2
    條第1項定有明文。本件被告2人行為後，刑法第339條第1 
    項規定業於103年6月18日修正公布，並於同年月20日施行，
    而修正前刑法第339條第1項原規定：「意圖為自己或第三人
    不法之所有，以詐術使人將本人或第三人之物交付者，處5 
    年以下有期徒刑、拘役或科或併科1,000元以下罰金」，修
    正後刑法第339條第1項則規定：「意圖為自己或第三人不法
    之所有，以詐術使人將本人或第三人之物交付者，處5年以
    下有期徒刑、拘役或科或併科50萬元以下罰金」，修正後刑
    法第339條第1項將法定刑自「5年以下有期徒刑、拘役或科
    或併科1,000元以下罰金」提高為「5年以下有期徒刑、拘役
    或科或併科50萬元以下罰金」，經比較新、舊法律，修正後
    刑法第339條第1項並無較有利於被告之情形，依刑法第2條
    第1項前段規定，自應適用被告行為時即103年6月18日修正
    前刑法第339條第1項之規定。
　㈡核被告阮上賓就事實欄一之㈠、㈡、㈢所為，被告張莉莉就事實
    欄一之㈡、㈢所為，均係犯修正前刑法第339條第1項之詐欺取
    財罪。被告阮上賓就事實欄一之㈠、㈡、㈢向活會會員詐取該
    期合會金，被告張莉莉就事實欄一之㈡、㈢向活會會員詐取該
    期合會金，均係分別以一詐術行為，同時詐取多人之財物，
    為一行為同時觸犯數罪名，均為想像競合犯，應依刑法第55
    條規定，從一重之詐欺取財罪處斷。
　㈢被告阮上賓就事實欄一之㈠、㈡、㈢所為，被告張莉莉就事實欄
    一之㈡、㈢所為，有犯意聯絡及行為分擔，依刑法第28條規定
    ，為共同正犯。
  ㈣被告阮上賓就事實欄一之㈠、㈡、㈢所示各次犯行，被告張莉莉
    就事實欄一之㈡、㈢所示各次犯行，犯意各別，行為互殊，應
    分論併罰。
　㈤爰以行為人之責任為基礎，審酌被告2人利用互助會會員未親
    自到場開標之機會，冒用會員名義投標而詐取會款，紊亂民
    間合會秩序，損及活會會員之財產權，所為不該；且否認犯
    罪，犯後態度非佳，暨其等之前科素行、告訴人黃碧霞、蒲
    盛松之意見（見本院易字卷二第128頁），及犯罪動機、目
    的、手段、所生危害、所得利益，兼衡其等均為高職畢業之
    智識程度，已離婚、目前均無業、經濟狀況均不佳（見本院
    易字卷二第129頁）之家庭經濟狀況等一切情狀，量處如主
    文所示之刑，並定其應執行刑及諭知易科罰金之折算標準。
四、沒收：　
　㈠被告行為後，刑法於104年12月30日所修正關於沒收之規定，
    已於105年7月1日施行，本案關於沒收部分，依刑法第2 條
    第1項規定，應適用修正後刑法沒收之規定，不生新舊法比
    較之問題。按犯罪所得，屬於犯罪行為人者，沒收之。但有
    特別規定者，依其規定；前項沒收，於全部或一部不能沒收
    或不宜執行沒收時，追徵其價額，修正後刑法第38條之1 第
    1項、第3項分別定有明文。
　㈡查被告2人均一致供述：被告阮上賓所收之會款，最後均交給
    張莉莉等情（見107偵續二9卷第45頁、107偵續70卷第44頁
    反面），堪認本案犯罪所得之實際利得者為被告張莉莉，自
    應對被告張莉莉諭知沒收，並就沒收之項目分述如下：
　　1.關於事實欄一之㈡詐欺取財罪之犯罪所得，係詐取黃碧霞
      、蒲盛松、黃進興、張堂照（3會），共計10萬2,000元（
      計算式：17,000+17,000+17,000+17,000*3= 102,000元）
      ，爰依刑法第38條之1第1項前段、第3項規定宣告沒收，
      於全部或一部不能沒收或不宜執行沒收時，追徵其價額。
　　2.關於事實欄一之㈢之犯罪所得，係詐取黃碧霞、蒲盛松、
      黃進興、張堂照（3會），共計9萬9,000元（計算式：16,
      500+16,500+16,500+16,500元*3=99,000），爰依刑法第3
      8條之1第1項前段、第3項規定宣告沒收，於全部或一部不
      能沒收或不宜執行沒收時，追徵其價額。
　㈢至於事實欄一之㈠詐欺取財罪之犯罪所得，卷內並無證據證明
    被告阮上賓就此部分獲有犯罪所得，爰不予宣告沒收。
貳、不另為無罪諭知部分：
一、公訴意旨另以：被告阮上賓或張莉莉於102年9月10日合會開
    標後，由阮上賓或張莉莉出面收取合會金時，向呂芳亭誆稱
    該期合會由蔡秀麗以3,000元之金額得標，另向蔡秀麗誆稱
    該期合會由呂芳亭以3,000元之金額得標云云（起訴書一之㈡
    部分），因認此部分涉犯修正前刑法第339條第1項之詐欺取
    財罪嫌。
二、按犯罪事實應依證據認定之，無證據不得認定其犯罪事實；
    不能證明被告犯罪者，應諭知無罪之判決，刑事訴訟法第15
    4條第2項、第301條第1項分別定有明文。　　
三、經查，證人呂芳亭於偵查中證稱：伊沒有標過會，伊到22期
    都有繳會款，伊還是活會，但到第23會時，有一個會腳蔡秀
    麗打電話問伊是否有標會，因為蔡秀麗知道伊都是標尾會或
    是在最後幾會才會抽籤標會，伊跟蔡秀麗說伊沒有標會，伊
    打電話給阮上賓，是張莉莉接的電話等語（見105偵續一30
    卷第156頁反面），可見呂芳亭係因蔡秀麗知悉其習慣於尾
    會得標，因而心存疑慮，始電詢呂芳亭投標情形，尚不足以
    證明被告阮上賓或張莉莉向呂芳亭誆稱該期合會由蔡秀麗以
    3,000元之金額得標。又證人蔡秀麗於偵查中證稱：「（問
    ：張莉莉是否有跟你表示102年9月10日是呂芳亭得標？）答
    ：沒有」（見107偵續二9卷第247頁），亦不足以證明被告
    阮上賓或張莉莉向蔡秀麗誆稱該期合會由呂芳亭以3,000元
    得標之情。從而，依本案卷內事證，檢察官所指被告2人就
    此部分之犯行，尚未達於通常一般之人均不致有所懷疑，而
    得確信為真實之程度，不能使本院得有罪之確信，核屬不能
    證明被告2人此部分犯罪，原應為被告2人此部分無罪之諭知
    ，惟起訴意旨認被告2人此部分行為如成立犯罪，與被告前
    開經起訴論罪部分有想像競合之裁判上一罪關係，爰不另為
    無罪之諭知。
據上論斷，應依刑事訴訟法第299條第1項前段，判決如主文。
本案經檢察官陳慧玲提起公訴，檢察官林婉儀到庭執行職務。
中　　華　　民　　國　　111 　年　　5 　　月　　30　　日
　　　　　　　　　刑事第十二庭  審判長法　官　李英豪
　　　　　　　　　                    法　官　卓育璇
　　　　　　　　　                    法　官　張敏玲
上正本證明與原本無異。 
如不服本判決應於收受送達後20日內向本院提出上訴書狀，並應
敘述具體理由；其未敘述上訴理由者，應於上訴期間屆滿後20日
內向本院補提理由書（均須按他造當事人之人數附繕本）「切勿
逕送上級法院」。告訴人或被害人如對於本判決不服者，應具備
理由請求檢察官上訴，其上訴期間之計算係以檢察官收受判決正
本之日期為準。 因疫情而遲誤不變期間，得向法院聲請回復原
狀。
                                      書記官  劉俊廷
中　　華　　民　　國　　111 　年　　5 　　月　　30　　日
附錄本案論罪科刑法條：
修正前中華民國刑法第339條
意圖為自己或第三人不法之所有，以詐術使人將本人或第三人之
物交付者，處五年以下有期徒刑、拘役或科或併科一千元以下罰
金。
以前項方法得財產上不法之利益或使第三人得之者，亦同。
前二項之未遂犯罰之。

附表一、會單
編號 會單提供者 102年2月10日記載之得標人及金額 102年9月10日記載之得標人及金額 102年10月10日單記載之得標人及金額 卷證出處 1 阮上賓 黃進興 （字跡模糊，難以辨識） 呂芳亭 103他932卷第21頁   3,400元  3,500元  2 黃碧霞 黃進興 蔡美英 呂芳亭 103他932卷第25頁   3,400元 3,000元 3,500元  3 蒲盛松 黃進興 蔡秀麗 呂芳亭 104他2519卷第4頁   3,400元 3,000元 3,500元  4 呂芳亭 黃進興 蔡秀麗 （空白） 105偵續一30卷第161頁   3,400元 3,000元 （空白）  5 呂惠豐 蒲盛松 翁淑琴或黃水典（僅記載9/10，未記載年份） 張家銓或黃碧霞（僅記載10/10，未記載年份） 103調偵859卷第15頁 備註： 呂惠豐已於102年8月得標（經臺灣臺北地方檢察署檢察官認定，並以107年度偵續二字第9號、108年度偵字第4559號對被告2人為不起訴確定在案，見本院審易字卷第67頁）   3,400元    6 黃進興 蒲盛松 蔡秀麗 呂芳亭 105偵續一30卷第160頁   3,400元 3,000元 3,500元  7 張堂照 黃進興 蔡秀麗 呂芳亭 105偵續220卷第97頁   3,400元 3,000元 3,500元  
附表二、罪名、宣告刑及沒收
編號 姓名 犯罪事實 罪名 宣告刑 沒收 1 阮上賓 事實欄一之㈠ 共同犯詐欺取財罪 處有期徒刑陸月，如易科罰金，以新臺幣壹仟元折算壹日。 無 2 阮上賓 事實欄一之㈡ 共同犯詐欺取財罪 處有期徒刑陸月，如易科罰金，以新臺幣壹仟元折算壹日。 無 3 阮上賓 事實欄一之㈢ 共同犯詐欺取財罪 處有期徒刑陸月，如易科罰金，以新臺幣壹仟元折算壹日。 無 4 張莉莉 事實欄一之㈡ 共同犯詐欺取財罪 處有期徒刑陸月，如易科罰金，以新臺幣壹仟元折算壹日。 未扣案之犯罪所得新臺幣壹拾萬貳仟元沒收，於全部或一部不能沒收或不宜執行沒收時，追徵其價額。 5 張莉莉 事實欄一之㈢ 共同犯詐欺取財罪 處有期徒刑陸月，如易科罰金，以新臺幣壹仟元折算壹日。 未扣案之犯罪所得新臺幣玖萬玖仟元沒收，於全部或一部不能沒收或不宜執行沒收時，追徵其價額。